【裁判字號】    96,訴,5603
【裁判日期】    970229
【裁判案由】    分配表異議之訴
【裁判全文】
臺灣臺北地方法院民事判決              96年度訴字第5603號
原      告  萬泰商業銀行股份有限公司
法定代理人  戊○○
訴訟代理人  丙○○
            丁○○
被      告  甲○○
訴訟代理人  連鳳翔律師
被      告  乙○○
上列當事人間請求分配表異議之訴事件，本院於民國97年2月20
日言詞辯論終結，判決如下：
    主  文
確認被告間就坐落台北市○○區○○段一小段四○三地號及其上
建物建號二八六號即門牌號碼台北市○○○路○段十七巷三十二
號房屋；就坐落台北市○○區○○段一小段四○四地號及其上建
物建號二九一號即門牌號碼台北市○○○路○段十七巷三十號房
屋，於民國九十四年一月三日，以大安地政事務所大安字第69號
收件所設定債權額新台幣陸佰萬元之最高限額抵押權所擔保之債
權不存在。
本院九十四年度執字第三一○六九號強制執行事件於民國九十六
年五月十五日製作之分配表上，所載次序編號十一被告甲○○之
執行費之債權原本新臺幣貳萬零肆佰柒拾壹元、分配金額新臺幣
貳萬零肆佰肆佰柒拾壹元，及次序編號十四被告甲○○之第二順
位抵押權債權原本新臺幣陸佰萬元、分配金額新台幣貳佰伍拾伍
萬捌仟捌佰貳拾參元，應予剔除，不列入分配。
訴訟費用由被告負擔。
    事實及理由
甲、程序方面：
一、原告原起訴請求本院94年度執字第31069號強制執行事件（
    下稱系爭執行事件）就民國96年5月5日分配表所列被告甲○
    ○應受分配金額新台幣（下同）600萬元，其債權並不存在
    ，不應列入分配表受分配。嗣訴訟中，追加執行債務人即乙
    ○○為被告，並追加請求確認被告間就坐落台北市○○區○
    ○段1小段403地號及其上建物建號286號即門牌號碼台北市
    ○○○路4段17巷32號房屋；就坐落台北市○○區○○段1小
    段404地號及其上建物建號291號即門牌號碼台北市○○○路
    ○段17巷30號房屋（下稱系爭抵押物），於94年1月4日登記
    所設定債權額600萬元之最高限額抵押權所擔保之債權不存
    在。雖屬訴之追加，惟其請求之基礎事實同一，且不甚礙被
    告之防禦及訴訟之終結，依民事訴訟法第255條第1項第2款
    、第7款規定，應予准許。
二、本件被告經合法通知，未於最後言詞辯論期日到場，核無民
    事訴訟法第386條所列各款情形，爰依原告之聲請，由其一
    造辯論而為判決。
三、按債權人或債務人對於分配表所載各債權人之債權或分配金
    額有不同意者，應於分配期日一日前，向執行法院提出書狀
    ，聲明異議。異議未終結者，為異議之債權人或債務人，得
    向執行法院對為反對陳述之債權人或債務人提起分配表異議
    之訴。聲明異議人未於分配期日起十日內向執行法院為起訴
    之證明者，視為撤回其異議之聲明。而前項期間，於第40條
    之1有反對陳述之情形，自聲明異議人受通知之日起算，強
    制執行法第39條第1項、第41條第1項前段、第3項前段、第
    4項分別定有明文。又強制執行程序中，債權人或債務人對
    於分配表聲明異議，其他債權人或債務人於分配期日未到場
    ，執行法院未依聲明異議更正分配表，而將聲明異議狀送達
    其他債權人及債務人，其他債權人或債務人就聲明異議為反
    對陳述者，聲明異議人對反對陳述之其他債權人或債務人提
    起分配表異議之訴，應類推適用強制執行法第41條第4項規
    定，亦即聲明異議人對其他債權人或債務人提起異議之訴之
    十日期間，應自受執行法院通知有反對陳述之日起算，而非
    自分配期日起算（最高法院87年度台上字第2819號及88年度
    台抗字第191號裁定意旨參照）。查原告對被告甲○○債權
    得受分配之金額有爭執，並於96年6月1日對系爭執行事件訂
    於96年6月5日實行分配之分配表聲明異議，本院民事執行處
    於96年6月23日檢送原告聲明異議狀予被告甲○○表示意見
    ，甲○○於96年7月2日對原告聲明異議狀為反對陳述，本院
    民事執行處將甲○○為反對陳述之情事通知原告，原告於96
    年7月11日收受該通知，原告並於96年7月19日提起本件分配
    表異議之訴，並於同日向本院民事執行處為起訴之證明等事
    實，業據原告提出聲明異議狀、收受通知信封及陳報狀等件
    為證，復經本院調閱系爭執行事件核閱屬實。揆諸前揭說明
    ，原告提起本件分配表異議之訴，符合法定期間，其起訴自
    屬合法。
乙、實體方面：
一、原告主張：訴外人熊一餐飲事業有限公司（下稱熊一公司）
    邀同被告乙○○（即熊一公司之負責人）為連帶保證人向伊
    借款300萬元，被告乙○○並於94年1月17日以系爭抵押物設
    定240萬元之最高限額抵押權予伊，嗣熊一公司未清償借款
    ，伊取得對被告乙○○之執行名義，並據以聲請本院民事執
    行處執行系爭抵押物（本院95年度執字第11496號），經本
    院民事執行處併入系爭執行事件辦理。惟被告乙○○另於94
    年1月4日將系爭抵押物設定最高限額抵押權600萬元予被告
    甲○○，存續期間自94年1月3日起至124年1月2日止，債務
    清償期債務清償期依照各個債務契約所定清償日期，經登記
    在案。被告甲○○並於96年6月5日以其對乙○○有系爭抵押
    權所擔保之債權600萬元為由，並提出其持有被告乙○○於
    93年12月31日簽發、到期日為93年12月31日、金額為600萬
    元之本票一紙（下稱系爭本票）為債權證明，聲明參與分配
    ，系爭執行事件於96年5月15日製作之分配表，即將被告甲
    ○○上開債權列入分配，經伊於分配期日前向本院民事執行
    處聲明異議及陳報已提起分配表異議之訴。查被告間該本票
    債權係勾串杜撰，非真正之債權，被告間並無資金往來，被
    告甲○○所提出之本票債權證明係被告間基於通謀虛偽意思
    表示而作成，依民法第87條第1項規定應為無效。又被告甲
    ○○對被告乙○○既無該600萬元債權存在，則被告間就系
    爭抵押物所設定債權額600萬元之最高限額抵押權所擔保之
    債權自不存在，被告甲○○就系爭執行事件聲明參與分配，
    亦屬無理等情。爰訴請確認被告間就系爭抵押物所設定債權
    額600萬元之最高限額抵押權所擔保之債權不存在，及依強
    制執行法第41條第1項規定，提起分配表異議之訴，求為將
    系爭執行事件96年5月15日製作之分配表有關被告甲○○應
    分配之金額均剔除，不列入分配之判決。
二、被告於最後言詞辯論期日未到場，據其以前辯論及所提書狀
    則以：原告主張伊等間並無債權存在，甲○○聲明參與分配
    所提出乙○○簽發之系爭本票債權證明，係雙方通謀虛偽意
    思表示作成一節，原告應負舉證之責任。次按系爭抵押權係
    物權法所為之登記，依法本有絕對效力，伊等並無自證權利
    來源之義務，原告如有質疑，應由原告負舉證之責任。再者
    ，因熊一公司積欠所有供貨商合計842萬元，熊一公司負責
    人乙○○於94年1月4日前與甲○○及許多債權人協商（公司
    供貨廠商）後，為擔保對於公司供貨廠商之償債能力，除由
    甲○○擔任分期償還契約書之保證人外，另由熊一公司負責
    人乙○○設定系爭抵押權予甲○○，供甲○○未來清償廠商
    清理債務時使用，因此乙○○依該債務清理協議，依法辦理
    系爭抵押權登記，藉以確保甲○○及其他債權人之權利等語
    ，資為抗辯。並聲明：原告之訴駁回。
三、兩造不爭執之事實：
（一）熊一公司於93年11月25日邀同被告乙○○為連帶保證人，
      向原告借款300萬元，被告乙○○於同日出具授信約定書
      予原告。
（二）自93年12月31日至94年1月5日，熊一公司簽發之票據共有
      33張，金額為334萬2,981元，因存款不足而退票。
（三）被告乙○○於94年1月4日將其所有系爭抵押物設定最高限
      額抵押權600萬元予被告甲○○。
（四）被告甲○○以其對被告乙○○有系爭抵押權所擔保之債權
      600萬元，並提出其持有被告乙○○簽發之系爭本票為債
      權證明，聲明參與分配，系爭執行事件將其列入分配，並
      於96年5月15日製作之分配表上列其分配債權金額為255萬
      8,823元及執行費2萬471元。
（五）熊一公司於94年1月17日邀同被告為連帶保證人，與訴外
      人品新貿易有限公司（下稱品新公司）簽立分期償還契約
      書四紙，確認熊一公司積欠品新公司貨款203萬5,005元。
四、兩造之爭點及論述：
    原告主張被告甲○○參與分配之債權為虛設債權，被告間就
    系爭抵押物並無最高限額抵押權所擔保之600萬元債權存在
    ，被告甲○○不得於系爭執行事件參與分配等語，為被告所
    否認，並以前揭情詞置辯。經查：
（一）按確認法律關係之訴，非原告有即受確認判決之法律上利
      益者，不得提起之，民事訴訟法第247條第1項定有明文。
      而所謂有即受確認判決之法律上利益，係指法律關係之存
      否不明確，原告主觀上認其在法律上之地位有不安之狀態
      存在，且此種不安之狀態，能以確認判決將之除去者而言
      ，故確認法律關係成立或不成立之訴，苟具備前開要件，
      即得謂有即受確認判決之法律上利益，縱其所求確認者為
      他人間之法律關係，亦非不得提起（最高法院42年台上字
      第1031號、52年台上字第1237號、52年台上字第1240號判
      例參照）。本件原告主張被告間並無系爭抵押權所擔保之
      債權之存在，被告甲○○不得參與分配等語，為被告所否
      認，則被告甲○○對被告乙○○是否有系爭抵押權所擔保
      之債權存在，已影響原告之權益，致原告在法律上之地位
      及權利有不安之狀態存在，而此種狀態得以本件確認判決
      予以除去，揆諸上開說明，原告提起本件確認之訴即有受
      確認判決之法律上利益，亦無當事人不適格之問題，合先
      敘明。
（二）次按最高限額之抵押契約，係指所有人提供抵押物與債權
      人訂立在一定金額之限度內，擔保現在已發生及將來可能
      發生之債權之抵押權設定契約而言，其實際債權額係在結
      算，即最高限額抵押權確定時確定，此後發生之債權即不
      在該最高限額抵押權擔保之範圍。而最高限額抵押權人實
      行抵押權，聲請法院拍賣抵押物者，所擔保之債權額應於
      其時確定，俾以計算其得優先受償之數額。又96年3月5日
      增訂、同年9月28日施行之民法第881條之12規定：「最高
      限額抵押權所擔保之原債權，除本節另有規定外，因下列
      事由之一而確定：... 六、抵押物因他債權人聲請強制執
      行經法院查封，而為最高限額抵押權人所知悉，或經執行
      法院通知最高限額抵押權人者。但抵押物之查封經撤銷時
      ，不在此限。... 」，而上開增訂條文於民法物權編修正
      施行前設定之最高限額抵押權，亦適用之，民法物權編施
      行法修正條文第17條亦有明文。查系爭抵押物因訴外人陽
      信商業銀行股份有限公司聲請本院民事執行處為強制執行
      ，本院民事行處於94年10月20日通知被告甲○○行使抵押
      權等情，經本院調閱系爭執行事件屬實，依上說明，系爭
      最高限額抵押權所擔保之債權應於被告甲○○於94年10月
      20 日受通知時確定。
（三）又按土地法第43條所謂登記有絕對效力，係為保護第三人
      起見，將登記事項賦與絕對真實之公信力，並非於保護交
      易安全之必要限度以外，承認事實尚不存在之權利（最高
      法院96年度台上字第415號判決參照）。次按確認法律關
      係不成立之訴，原告如僅否認被告於訴訟前所主張法律關
      係成立原因之事實，以求法律關係不成立之確認，應由被
      告就法律關係成立原因之事實，負舉證之責（最高法院20
      年上字第709號判例參照）；確認法律關係不存在之訴，
      如被告主張其法律關係存在時，應由被告負舉證責任（最
      高法院42年台上字第170號判例參照）。再依強制執行法
      第41條第1項規定提起分配表異議之訴，其訴訟標的屬原
      告對分配表之異議權，惟若原告係以被告聲明參與分配之
      最高限額抵押權所擔保之債權600萬元不存在，即主張被
      告間並無600萬元債權債務關係存在，其不得參與分配云
      云，本質上即寓含有消極確認債權不存在訴訟之性質，則
      參與分配之抵押債權存否，乃判斷異議權有無之前提，亦
      即須先審理該債權存否後才就異議權加以判斷，於確認該
      有爭議之債權不存在後，始為剔除該債權於分配表外之形
      成判決。本件原告主張被告甲○○參與分配所提出之系爭
      本票債權為虛設債權，被告間就系爭抵押物並無最高限額
      抵押權所擔保之600萬元債權存在，依上開說明，自應由
      被告就其等間有600萬元債權債務關係之積極事實負舉證
      之責。被告抗辯應由原告負舉證之責，與舉證責任分配之
      原則有違，並不可採。
（四）被告甲○○主張其對被告乙○○有600萬元之債權存在，
      固據其提出乙○○所簽發予其之系爭本票為證。惟查，系
      爭本票到期日為93年12月31日，非在系爭最高限額抵押權
      存續期間內即94年1月3日至124年1月2日間所發生之債權
      ，且被告甲○○就其取得系爭本票之原因關係亦未舉證證
      明之，自難僅憑系爭本票即認被告間有600萬元之債權債
      務關係存在或系爭最高限額抵押權所擔保之600萬元債權
      存在。被告另主張因熊一公司積欠所有供貨商合計842萬
      元，熊一公司負責人乙○○於94年1月4日前與甲○○及許
      多債權人協商（公司供貨廠商）後，為擔保對於公司供貨
      廠商之償債能力，除由甲○○擔任分期償還契約書之保證
      人外，另由熊一公司負責人乙○○設定系爭抵押權予甲○
      ○，供甲○○未來清償廠商清理債務時使用，因此乙○○
      依該債務清理協議，依法辦理系爭抵押權登記，藉以確保
      甲○○及其他債權人之權利等語，並提出分期償還契約書
      、熊一公司債權暨還款明細為證。惟查，該分期償還契約
      書及熊一公司債權暨還款明細，僅能證明熊一公司積欠品
      新公司貨款203萬5,005元及其他廠商貨款，並熊一公司邀
      同乙○○及甲○○為連帶保證人與品新公司簽訂分期償還
      契約，熊一公司願分期償還積欠品新公司之款項，即僅能
      證明甲○○、乙○○依該分期償還契約對品新公司負有連
      帶保證債務，並不能證明被告間有600萬元之債權債務關
      係存在。又被告甲○○亦無法舉證其有因履行行該保證責
      任而對乙○○取得債權之情事。此外被告復未就其主張有
      600萬元債權債務關係存在之事實負舉證責任，揆諸前開
      說明，難認其主張為有理。從而，原告主張被告間並無60
      0萬元之債權債務關係存在，被告甲○○對被告乙○○之
      系爭抵押物並無最高限額抵押權所擔保之600萬元債權存
      在，不得於系爭執行事件參與分配，為屬有理。
五、綜上所述，原告訴請確認被告間就系爭抵押物所設定債權額
    600萬元之最高限額抵押權所擔保之債權不存在，及依強制
    執行法第41條第1項規定，請求將系爭執行事件96年5月15日
    製作之分配表有關被告甲○○應分配之金額均剔除，不得列
    入分配，為有理由，應予准許。
六、本件為判決基礎之事證已臻明確，兩造所為之其他主張、陳
    述並所提之證據，經審酌後，認均與本件之結論無礙，不再
    一一論述，併予敘明。
七、據上論結，本件原告之訴為有理由，依民事訴訟法第385條
    第1項前段、第85條第1項前段，判決如主文。
中    華    民    國    97    年    2    月    29     日
                     民事第六庭    法  官  曾部倫
以上正本係照原本作成
如對本判決上訴，須於判決送達後20日內向本院提出上訴狀
中    華    民    國    97    年    3     月    4     日
                                    書記官  謝梅琴


司法院資訊處製作；財團法人民間司法改革基金會備份。
